臺灣臺東地方法院民事裁定
111年度消債更字第46號
聲  請  人  劉啟漢

代  理  人  黃絢良律師
上列當事人間聲請消費者債務清理之更生事件，本院裁定如下：
    主      文
一、聲請人乙○○於民國111年08月12日16時起，開始更生程序。
二、命司法事務官進行本件更生程序。
    事實及理由
壹、本件聲請意旨略以：
    聲請人（即債務人）於聲請時，名下除：坐落臺東縣臺東市
    傳廣路360巷、已設定最高限額抵押權、遭查封之房地（已
    合稱系爭房地），及分別於民國（下同）84年、93年、97年
    出廠之福特、中華、國瑞汽車（以下合稱系爭汽車）外，無
    任何財產。以目前從事鐵工工作及兒少補助每月收入合計約
    新臺幣（下同）27,500元收入，在扣除自己之必要生活費用
    、與離婚配偶負擔扶養二名未成年子女之扶養費用、分擔對
    母親之扶養費用後，仍願盡力樽節開支、對債權人清償。聲
    請人目前累積無擔保、無優先權之債務約17萬元，有擔保債
    務合計約407萬元（合計約424萬元）。而前揭債務已逾聲請
    人之負擔能力，顯有不能清償債務之虞，聲請人之前曾向鈞
    院聲請前置調解而不成立後，即以言詞向本院書記官提出更
    生之聲請，爰在未經法院裁定開始清算程序或宣告破產前，
    向本院聲請更生等語。
貳、按㈠「債務人對於金融機構負債務者，在聲請更生..前，應
    向最大債權金融機構請求協商債務清償方案，或向其住、居
    所地之法院..聲請債務清理之調解。」，消費者債務清理條
    例（下稱同條例）第151條第1項定有明文；㈡「債務人不能
    清償債務或有不能清償之虞者，得依本條例所定更生..程序
    ，清理其債務。」（同條例第3條）；㈢「債務人無擔保或無
    優先權之債務總額未逾新臺幣1,200萬元者，於法院裁定開
    始清算程序或宣告破產前，得向法院聲請更生。」（同條例
    第42條第1項）；㈣「法院開始更生程序之裁定，應載明其年
    、月、日、時，並即時發生效力。前項裁定不得抗告，並應
    公告之。」（同條例第45條）；㈤「法院裁定開始更生..程
    序後，得命司法事務官進行更生..程序」（同條例第16條第
    1項前段）。經查：
一、聲請人主張之前揭事實，業據提出相關之證明文件在卷可稽
    （第09至47頁、第55頁至第62頁），及本院依職權調查在案
    ，堪認定為真實。
二、聲請人在本件聲請更生時，名下除系爭房地、系爭汽車外，
    無任何財產（第24頁：全國財產稅總歸戶財產查詢清單）。
    目前從事鐵工（第16頁：收入切結書）乙節，應堪採信為真
    實。
三、至於為使負債務之消費者，得依本條例所定程序清理其債務
    ，以調整其與債權人及其他利害關係人之權利義務關係，保
    障債權人之公平受償，謀求消費者經濟生活之更生及社會經
    濟之健全發展，而制定本條例。故對債務人之支出，雖不應
    過於浮寬，但仍應得以維持債務人家庭合理之基本生活所需
    範圍內，為合理之限度，核先敘明。經查：
　㈠聲請人每月必要生活費用之部分：
　　按①內政部公布111年度臺灣省最低生活費每人每月為14,230
    元（第66頁：111年每月必要生活費用數額一覽表）。②「（
    第1項）債務人必要生活費用，以最近一年衛生福利部或直
    轄市政府所公告當地區每人每月最低生活費一點二倍定之。
    （第2項）受扶養者之必要生活費用，準用第一項規定計算
    基準數額，並依債務人依法應負擔扶養義務之比例認定之。
    」（同條例第64之2條第2項）。而本院參酌上開規定及考量
    臺東地區交通、醫療、教育等經濟環境等情，為顧及維持聲
    請人適當食衣住之人性尊嚴基本權利等情，則聲請人、受其
    扶養者每月必要生活費用之支出，以17,076元（計算方式：
    每人每月最低生活費14,230元×1.2倍）為適當。
　㈡聲請人主張應負擔未成年子女扶養費用之部份：
　　按「左列親屬間，互負扶養義務：一、直系血親相互間。」
    （民法第1114條第1款）。經查：劉○浩（107年02月生、逾4
    歲）、劉○伶（108年04月生、逾3歲）（第31頁：戶籍謄本
    ），均為聲請人與離婚配偶所生之未成年子女，雖聲請人主
    張：離婚之配偶經濟不穩定，前揭未成年子女均由聲請人單
    獨監護，惟監護權即使約定由父母之一方行使，他方亦不能
    免除扶養之義務，故對其未成年子女之扶養義務，應認係由
    聲請人與該離婚配偶共同負擔，則聲請人每月應分擔前揭未
    成年子女之扶養費各以8,538元（計算方式：每人每月最低
    生活費14,230元×1.2倍/扶養義務人2人×受扶養權利人2人）
    為適當。
　㈢聲請人主張應分擔甲○○○（即聲請人之母）扶養費之部分：
　　按①「左列親屬間，互負扶養義務：一、直系血親相互間。
    」（民法第1114條第1款）、②「受扶養權利者，以不能維持
    生活而無謀生能力者為限。（第2項）前項無謀生能力之限
    制，於直系血親尊親屬，不適用之。」（同法第1117條第1
    項第2項）。經查：甲○○○（26年12月生、逾84歲，第31頁：
    戶籍謄本）現入住迦南護理之家，為極重度障礙類別等級（
    第33頁：東基醫療財團法人附設迦南護理之家入住證明），
    則聲請人主張：與第三人劉啟光、劉啟蔚、劉啟亞、劉啟柱
    4人（即甲○○○之子女，第67至70頁：戶籍謄本、戶籍登記簿
    謄本）分擔後，每月分擔對甲○○○之扶養費為3,415元（計算
    方式：每人每月最低生活費14,230元×1.2倍/扶養義務人5人
    ）為適當。
  ㈢據上，聲請人以每月收入，扣除自己必要生活費用，及分擔
　　對揭子女、其母每月之扶養費用後，所剩有限，應屬昭然。
參、另參財團法人金融聯合徵信中心之當事人綜合信用報告回覆
    書（第17至20頁），及據聲請人所陳報（第14頁至第15頁：
    債權人清冊）：無擔保或無優先權之債務總額約為17萬元。
    據此，聲請人之資產總價值扣除債務總金額後，顯有不能清
    償債務之虞，可堪認定。
肆、綜上所述，本院考量上情，及聲請人之財產、信用、勞力、
    技術後，認聲請人顯有不能清償債務之虞，應為昭然。而聲
    請人曾依同條例第153之1條第1項規定，在本院於111年07月
    21日調解不成立後，當場向本院書記官聲請更生（第64至65
    頁：調解筆錄），復未經法院裁定開始清算程序或宣告破產
    （同條例第13條）；而無擔保或無優先權之債務總額未逾1,
    200萬元（同條例第42條）；又無同條例第6條第3項、第8條
    、第46條各款所定應駁回更生聲請之事由。則聲請人於本件
    更生之聲請，洵屬有據，應予准許，併依同條例第16條第1
    項規定，命司法事務官進行更生程序，並裁定如主文所示。
伍、至於「法院裁定開始更生程序後，對於債務人不得開始或繼
    續訴訟及強制執行程序。但有擔保或有優先權之債權，不在
    此限。」（同條例第48條第2項）。
陸、而本件司法事務官於進行更生程序，在協助債務人提出更生
    方案時，應注意更生方案需酌留債務人生活上應變所需費用
    ，並依社會常情衡量債務人之償債能力，依此協助債務人擬
    定公允之更生方案，始符消費者債務清理條例重建債務人經
    濟生活之立法目的，附此敘明。
中　　華　　民　　國　　111 　年　　8 　　月　　12　　日
                        民事第一庭  法  官  陳兆翔
上為正本係照原本作成。
本件裁定不得抗告。
本裁定於111年08月12日16時公告。
中　　華　　民　　國　　111 　年　　8 　　月　　12　　日
                                    書記官  李彥勲